【裁判字號】    92,上訴,163
【裁判日期】    920409
【裁判案由】    偽造文書
【裁判全文】
臺灣高等法院臺南分院刑事判決      九十二年度上訴字第一六三號  Ａ
      上  訴  人  臺灣臺南地方法院檢察署檢察官
      被      告  甲  ○  ○
右上訴人因被告偽造文書等案件，不服臺灣臺南地方法院九十年度訴字第一四三二號
中華民國九十一年十二月十七日第一審判決（起訴案號：臺灣臺南地方法院檢察署九
十年度營偵字第一００九號），提起上訴，本院判決如左：
      主      文
上訴駁回。
      理      由
一、公訴意旨略以：被告甲○○於民國（下同）八十一年十二月二十八日邀同其兄嫂
    即告訴人乙○○○擔任連帶保証人，向台南縣鹽水鎮農會（以下簡稱鹽水農會）
    辦理一年期貸款新台幣（下同）六十萬元，貸款到期（滿一年）後，被告持告訴
    人擔任連帶保証人在借據上所蓋用之「對保印章」，辦理換單轉期續借貸款，八
    十六年間告訴人乙○○○因保証債務遭銀行催款後與被告甲○○雙方交惡；詎被
    告甲○○未經乙○○○同意，竟於八十八年十二月二十八日擅持告訴人乙○○○
    上開『對保印章』逕自前往鹽水農會，指示不知情農會承辦人黃品聰代為填寫「
    乙○○○擔任連帶保証人」字樣之借據並蓋用「對保印章」，以換單方式向鹽水
    農會（續）借款五十八萬元（被告於八十六年間，業已清償二萬元），足生損害
    於告訴人乙○○○，因認被告涉有刑法第二百十六條、第二百十條之行使偽造私
    文書罪嫌等語。
二、按犯罪事實應依證據認定之，無證據不得推定其犯罪事實；又不能證明被告犯罪
    者，即應諭知無罪之判決，刑事訴訟法第一百五十四條、第三百零一條第一項分
    別定有明文。又認定犯罪事實須依證據，是否可信更須參酌各方面之情形，尤不
    能以推測理想之詞，以為科刑判決之基礎；刑事訴訟法上所謂認定犯罪事實之證
    據，係指足以認定被告確有犯罪行為之積極證據而言，該項證據自須適合於被告
    犯罪事實之認定，始得採為斷罪資料；犯罪事實之認定，應憑真實之證據，倘證
    據是否真實尚欠明顯，自難以擬制推測之方法，為其判斷之基礎；被害人之陳述
    如無瑕疵，且就其他方面調查又與事實相符，固足採為科刑之基礎，倘其陳述尚
    有瑕疵，而在未究明前，遽採為論罪科刑之根據，即難認為適法。又告訴人之告
    訴，係以使被告受刑事訴追為目的，是其陳述是否與事實相符，仍應調查其他證
    據以資審認。最高法院二十年度上字第九五八號、二十九年上字第三一０五號、
    五十三年台上字第六五六號、六十一年台上字第三０九九號、五十二年度台上字
    第一三００號分別著有判例可資參照。另按刑法第二百十條之偽造文書，以無製
    作權之人冒用他人名義而製作該文書為要件之一，如果行為人基於他人之授權委
    託，即不能謂無製作權，自不成立該條之罪，最高法院四十七年台上字第二二六
    號判例可資參照。
三、本件公訴人認被告涉有偽造文書罪嫌，無非係以告訴人乙○○○於偵查中指訴於
    八十八年間，並未交付印章供被告以換單方式，擔任被告五十八萬元債款之保證
    及被告與告訴人於八十五年間，業因告訴人擔任被告向台南區中小企業銀行（以
    下簡稱台南中小企銀）借貸二百五十萬元之債款連帶保證人，致告訴人財產為台
    南中小企銀查封，雙方業已交惡，當無於八十八年間，再行提供印章擔任被告保
    證人之理等情為據。惟被告於偵審中固均坦承於八十八年間攜帶告訴人印章至鹽
    水農會，交予農會職員黃品聰蓋用於「連帶保證人乙○○○」處等情，然否認涉
    有偽造文書罪嫌，辯稱：該印章本係告訴人所有，每年換單之際，由伊將借據攜
    至告訴人住處以供告訴人蓋章，或由告訴人交付印章交予伊至鹽水農會蓋章，並
    無盜刻、盜用告訴人印章之偽造文書犯行等語。經查：
（一）被告於八十八年十二月二十八日攜帶告訴人「乙○○○」之印章至鹽水農會，
      並將印章交予鹽水農會職員黃品聰，蓋用於被告名義為借款人之借據內連帶保
      證人欄上等情，業據被告於偵審中供述明確，核與證人黃品聰於偵查中所證稱
      ：印章係被告提供，交予伊蓋用等語（見偵查卷第二十頁九十年七月十七日訊
      問筆錄）相符，並有鹽水農會約定書、借據各一紙在卷可稽（見偵查卷發查卷
      第二七頁、第二八頁），被告此部分供述，與事實相符，堪以採信。
（二）被告於原審調查時陳稱：告訴人乙○○○於伊在八十一年十二月二十八日第一
      次向鹽水農會借貸六十萬，同意擔任伊之連帶保證人時，人有在場，印章是他
      自己帶來蓋的，蓋用之後就帶回了，約定書上之印章是第一次其帶他到農會辦
      理貸款時蓋的等語（見原審卷第十二頁），與證人即告訴人於八十一年十二月
      二十八日至鹽水農會對保該次亦在現場之農會職員陳地仁及翁炯裕分別於偵查
      中及原審調查時結證稱：「八十一年十二月二十八日對保那次我在場，乙○○
      ○那次親自到場。」、「印章是當場蓋的。」等語（見偵卷發查卷第三０頁背
      面、九十年五月四日訊問筆錄、原審卷第一０八頁）；翁炯裕證稱：「（約定
      書簽名、蓋章時你是否有在現場？）有的。」、「（當天乙○○○的印章，是
      他當場拿出來的，或是請甲○○去刻的？）是他自己拿出來的。」等語（見原
      審卷第一０八頁、九十一年十一月七日訊問筆錄），互核相符。另參以上開鹽
      水農會約定書本係該農會印製之制式借貸契約書，其於立約定書人處下方，分
      別印有「留存印鑑處」及「對保簽章」二空格，留待對保人簽名蓋章所用。是
      依該約定書之格式觀之，該約定書設計之初，本即要求對保人需蓋用印章於「
      留存印鑑處」，是告訴人於當日完成對保之際，勢必需蓋用印章於該約定書前
      開欄位內。身為邀約告訴人擔任保證人之被告，當無不預先告知告訴人需準備
      印章，以完成對保手續之理。且衡諸通常金融機關交易之常情，此等涉及事後
      證明連帶保證人是否確有同意擔任保證人之空格，均會於對保之際，當場填載
      完成，以避免事後糾紛，此觀證人即當日亦在現場之證人鄭進昌於原審調查時
      結證稱：「（你蓋章時，約定書人乙○○○的簽名、印章是否都蓋好了？）是
      的，我是較晚蓋章的。」、「（問簽約時一起過去或是如何去的？）他們先過
      去後，我比較晚到。離開時是我先走的。因為當時我還要上班。我走的時候，
      手續已經辦好了。」、「（是否有印象乙○○○說他沒有帶印章過來？）沒印
      象。」等語（見原審卷第一０七頁、九十一年十一月七日訊問筆錄），足見證
      人鄭進昌蓋章後離去前，告訴人乙○○○尚未離開，然約定書上有關「乙○○
      ○」之印文等手續業已處理完畢。是身在現場，且曾親自簽名、蓋指印之告訴
      人當無不知該約定書業已蓋用其印章之理。
（三）告訴人雖稱不知對保需用印章，故當日並未帶印章至鹽水農會，約定書上之印
      章並非伊所有云云。然告訴代理人即告訴人之子丙○○於偵查及原審調查時則
      陳稱：「告訴人只有一顆印章，放在我弟弟處，就是大家怕她再去作保。」（
      見偵查卷發查卷第四八頁背面、九十年五月十六日訊問筆錄）、「（你母親的
      印章是否被你們拿走？）是我的弟弟翁德旭在八十二年及八十三年間將我母親
      的印章及身分證收走。」等語（見原審卷第一三頁、九十年十二月六日訊問筆
      錄），無論告訴代理人所述其弟翁德旭將告訴人之印章收藏一節是否屬實，惟
      依其所述亦可得知告訴人確曾知悉為人作保，需用印章，且已曾使用印章為人
      作保，否則告訴代理人及其兄弟當不致欲將其印章另行收存，以避免告訴人再
      行為他人作保。告訴人於原審調查時陳稱：不知對保需用印章，故八十一年十
      二月二十八日為被告作保之際，未帶印章至鹽水農會云云，與上開調查結果事
      實不符，當無可採。堪認告訴人於八十一年十二月二十八日至鹽水農會擔任被
      告之保證人時，確曾攜帶印章，並交予農會職員蓋用於約定書上。
（四）又鹽水農會八十八年十二月二十八日借據內所示連帶保證人處上方及下方之「
      乙○○○」印文二枚，與被告於八十一年十二月二十八日向鹽水農會借貸六十
      萬元之約定書內留存印鑑處所示之「乙○○○」之印文相符等情，業經原審函
      請內政部警政署刑事警察局鑑定，經該局以特徵比對法及重疊比對法鑑定屬實
      等情，有該局九十一年十月二十八日刑鑑字第０九一０二九四八五七號鑑驗通
      知書一紙在卷可稽（見原審卷第一百頁）。從而，鹽水農會八十八年十二月二
      十八日之借據上之「乙○○○」印文之印文既與八十一年十二月二十八日之約
      定書內「乙○○○」印文相符，堪信被告於八十八年十二月二十八日攜至鹽水
      農會蓋用之「乙○○○」印章與告訴人於八十一年十二月二十八日提供予鹽水
      農會蓋用之印章係屬同一。參以私人之印章，由自己或有權之人保管、使用，
      是為常態；被人盜用，是為變態，主張變態事實之當事人，應負舉證之責任，
      是若無他證相佐，尚難認被告有何盜用告訴人印章之行為。足見被告所辯：八
      十八年十二月二十八日之借據內之「乙○○○」印文係其向告訴人取得印章後
      ，供其至鹽水農會對保時蓋用等語，尚非無據。另依現今社會常情，印章屬於
      可得證明身分之證件之一，告訴人乙○○○明知該印章曾用以證明同意擔任被
      告向鹽水農會貸款連帶保證人之用，是其於八十八年十二月二十八日再將印章
      交付被告，應可認定告訴人確曾同意擔任被告連帶保證人。被告辯稱：告訴人
      於八十八年十二月二十八日曾再同意擔任其連帶保證人，並交付印章等語，即
      屬可採。
（五）告訴人雖曾另稱：其於八十六年間，即因其於八十五年間為被告一筆二百五十
      萬元之貸款擔任保證人，然被告未能依約清償，致伊房屋為銀行查封，雙方已
      反目成仇，當無八十八年間，仍為被告擔任保證人之理云云。惟被告與告訴人
      本屬至親（告訴人係被告之兄嫂），關係密切，被告辯稱：告訴人雖因八十六
      年間其房屋為銀行查封，然仍未與其決裂，於八十八年間尚同意擔任其保證人
      等語，尚非絕無可能。自難僅以雙方間所存之前開債務糾葛，即認告訴人於八
      十八年間絕無可能同意擔任被告之保證人。
（六）公訴意旨另以被告於偵查中陳稱八十八年十二月二十八日換單之際，曾向告訴
      人拿取國民身分證及印章至鹽水農會對保云云，然證人黃品聰於偵查中結證稱
      ：被告僅交付告訴人之印章，並未提供告訴人之國民身分證等語，因認被告所
      辯不實等語。惟被告自八十一年十二月二十八日借款起，迄八十八年十二月二
      十八日本次換單止，每年需換單一次，前後換單共計八次之多，時間橫跨八年
      之久，且被告於偵查中應訊之際，距八十八年十二月二十八日換單之際，已逾
      一年之久，其對當時向告訴人拿取之相關證件是否包含國民身分證部分之陳述
      ，縱稍有出入，亦非罕見之事。尚難僅以此即認被告所辯全無可採。
（七）綜上所述，被告於八十八年十二月二十八日交予鹽水農會職員黃品聰蓋用於借
      據上之「乙○○○」印章，既係告訴人同意擔任被告前揭債務連帶保證人，因
      而交予被告，以供其蓋用。是被告將該印章蓋用於鹽水農會八十八年十二月二
      十八日借據上之舉，自屬經印章所有人即告訴人授權，參諸前開判例說明，被
      告所為與刑法偽造文書之構成要件尚屬有間。
四、據上所陳，本件依調查所得證據尚不足以證明被告確有被訴偽造文書等之犯行，
    自難以該罪相繩，此外復查無其他積極證據足資證明被告確有偽造文書犯行，原
    審為無罪之諭知，尚無不合。檢察官上訴意旨，仍執陳詞認告訴人與被告已因房
    屋被銀行查封，雙方反目成仇，被告應負合法取得告訴人印章之舉證責任云云，
    指摘原判決不當，為無理由，應予駁回。
據上論結，應依刑事訴訟法第三百六十八條，判決如主文。
本案經檢察官林炎昇到庭執行職務。
中    華    民    國      九十二      年      四      月        九      日
                                  臺灣高等法院臺南分院刑事第三庭
                                      審判長法官  黃    崑    宗
                                            法官  葉    居    正
                                            法官  莊    俊    華
右正本證明與原本無異。
檢察官如不服本判決，應於判決送達後十日內向本院提出上訴書。
                                      法院書記官  廖    明    娟
中    華    民  國      九十二      年      四      月      十一      日


司法院資訊處製作；財團法人民間司法改革基金會備份。
